apertium-quz.quz.lexc
LEXICON V-DER
%<rpt%>:%>pa V-DER-ri ;
%<rpt%>:%>papa V-DER-ri ;   ! Dir/LR
%<frec%>:%>paya V-DER-ri ;
%<dur%>:%>raya V-DER-ri ;
%<simul%>:%>tiya V-DER-ri ;
%<compl%>:%>rpari V-DER-ASP ;
%<compl%>:%>ypari V-DER-ASP ;   ! Dir/LR
V-DER-ri ;

!!!!!!!!!!!!!!!!!!!!!!!!!!!!!!!!!!!!!!!!!!!!!!!!!!!!!!!!!!!!!!!!!!!!!
!!          LEXICONES DE CLASE DE PALABRA, GÉNERO, etc.            !!
!!!!!!!!!!!!!!!!!!!!!!!!!!!!!!!!!!!!!!!!!!!!!!!!!!!!!!!!!!!!!!!!!!!!!

LEXICON N
%<n%>: N-DER ;
! %<n%>%<GD%>: N-DER ;

LEXICON N-M
%<n%>%<m%>: N-DER ;

LEXICON N-F
 %<n%>%<f%>: N-DER ;

LEXICON NP-ANT-M
%<np%>%<ant%>%<m%>: N-DER ; 

LEXICON NP-ANT-F
%<np%>%<ant%>%<f%>: N-DER ;

LEXICON NP-ANT-MF
%<np%>%<ant%>%<mf%>: N-DER ;

LEXICON NP-TOP
%<np%>%<top%>: N-DER ;

LEXICON NP-AL
%<np%>%<al%>: N-DER ;

LEXICON ADJ
%<adj%>: ADJ-DER ;

LEXICON ADJ-M
%<adj%>%<m%>: ADJ-DER ;

LEXICON ADJ-F
%<adj%>%<f%>: ADJ-DER ;

LEXICON Postp
%<post%>: N-FLEX-POS ;

LEXICON Preadj
%<preadj%>: # ;

LEXICON DET-Cuant
%<det%>%<qnt%>: # ;

LEXICON PRON
%<prn%>: N-DER ;

LEXICON DET-Ind
%<det%>%<ind%>: # ;

LEXICON PronItg
%<prn%>%<itg%>: N-DER ;
pas%<prn%>%<ind%>: N-DER ;
pas%<prn%>%<neg%>: N-DER ;

LEXICON AdvItg
%<adv%>%<itg%>: N-DER ;     ! tal vez sufi. N-FLEX-Caso, pero: maykunallapi, imay uraschallapi
pas%<adv%>%<ind%>: N-DER ;
pas%<adv%>%<neg%>: N-DER ;

LEXICON DET-Itg
%<det%>%<itg%>: # ;
! %<det%>%<ind%>: # ;
! %<det%>%<neg%>: # ;
pas%<det%>%<ind%>: # ;
pas%<det%>%<neg%>: # ;

LEXICON PronDem
%<prn%>%<dem%>: N-DER ;
%<det%>%<dem%>: # ;

LEXICON DIGITLEX  ! sólo para numeros en cifra 
%<num%>: CLIT-lla ; 

LEXICON NUM
%<num%>: NUM-Poss ;

LEXICON NUM-Mult
%<numM%>: NUM-Rel ;

LEXICON ADV
%<adv%>: CLIT-puni ;

LEXICON ADV-lla
%<adv%>: CLIT-lla ;

LEXICON ADV-taq
%<adv%>: CLIT-taq ;

LEXICON ADV-Invar
%<adv%>: # ;

LEXICON ADV-Subst
%<adv%>%<subst%>: N-DER ;

LEXICON ADV-Subst-Dem
%<adv%>%<subst%>%<dem%>: N-DER ;

LEXICON ADV-Temp
%<adv%>%<temp%>: N-FLEX-Caso ;   ! por ahora así nomás (podrá salir con locativo)

LEXICON CONJ-Adv
%<cnjadv%>: # ;

LEXICON CONJ-Adv-Final
%<cnjadv%>: CLIT-Final ;

LEXICON CONJ-Coord
%<cnjcoo%>: # ;

LEXICON CONJ-Coord-Final
%<cnjcoo%>: CLIT-Final ;

LEXICON Interj
%<ij%>: # ;

LEXICON V-COP
%<vbcop%>: V-DER ;

LEXICON V-EX
%<vbex%>: V-DER ;

! LEXICON V-MOD
! %<vbmod%>: V-DER ;

LEXICON V-IV
%<vblex%>%<iv%>: V-DER ;

LEXICON V-TV
%<vblex%>%<tv%>: V-DER ;

LEXICON V-VM
%<vblex%>%<vm%>: V-DER ;

LEXICON V-COM
%<vblex%>%<vcm%>: V-DER ;

LEXICON V-IMPERS
%<vblex%>%<vimp%>: V-DER ;


!!!!!!!!!!!!!!!!!!!!!!!!!!!!!!!!!!!!!!!!!!!!!!!!!!!!!!!!!!!!!!!!!!!!!
!!      L E X I C O N E S   D E   R A Í C E S  /  T E M A S        !!
!!!!!!!!!!!!!!!!!!!!!!!!!!!!!!!!!!!!!!!!!!!!!!!!!!!!!!!!!!!!!!!!!!!!!

LEXICON NombresDerivados

kawsay:kawsay N ;   ! vida
pukllay:pukllay N ; ! "juego"
qhawana:qhawana N ; ! "ventana"
qilqaq:qilqaq N ;   ! "escritor"
rimaq:rimaq N ;     ! "hablante"
rimay:rimay N ;     ! "lengua"
tapusqa:tapusqa N ; ! "pregunta"
tiyana:tiyana N ; ! "silla"
tukukuy:tukukuy N ;     ! fin
uyarikuy:uyarikuy N ; ! "sonido"
yarqay:yarqay N ;       ! hambre
yuyay:yuyay N ;     ! opinión


LEXICON NombresPropOtros
Huñunakusqa% Nacionkuna%<np%>%<al%>%<pl%>:Huñunakusqa% Nacionkuna N-FLEX-Incl ;   ! Naciones Unidas
Huñunakusqa% Llaqtakuna%<np%>%<al%>%<pl%>:Huñunakusqa% Llaqtakuna N-FLEX-Incl ;   ! Naciones Unidas
Hukllasqa% Nacionkuna%<np%>%<al%>%<pl%>:Hukllasqa% Nacionkuna N-FLEX-Incl ;       ! Naciones Unidas
Hukllasqa% Llaqtakuna%<np%>%<al%>%<pl%>:Hukllasqa% Llaqtakuna N-FLEX-Incl ;       ! Naciones Unidas
SIL:SIL NP-AL ;
SIL:SIL%- NP-AL ;   ! Dir/LR
SIL% International:SIL% International NP-AL ;
Qhiswa% Simi% Hamut%'ana% Kuraq% Suntur:Qhiswa% Simi% Hamut%'ana% Kuraq% Suntur NP-AL ;     ! AMLQ
Qhiswa% Simi% Hamut%'ana% Kuraq% Suntur:Qhiswa% Simi% Hamut%'ana% Kurak% Suntur NP-AL ;     ! Dir/LR - AMLQ
Academia% Mayor% de% la% Lengua% Quechua:Academia% Mayor% de% la% Lengua% Quechua NP-AL ;   ! AMLQ
QSHKS:QSHKS NP-AL ;     ! "AMLQ"
QSHKS:QSHKS%- NP-AL ;   ! Dir/LR - "AMLQ"
AMLQ:AMLQ NP-AL ;       ! "AMLQ"
AMLQ:AMLQ%- NP-AL ;       ! Dir/LR - "AMLQ"


LEXICON NombresHisp
! pueden tomar plural -s, pero algunos también o más bien -kuna
! algunos también pueden formar femeninos (-a)
estado:estado N ;
política:política N ;
política:politica N ; ! Dir/LR
política:politika N ; ! Dir/LR
democracia:democracia N ;
nación:nación N ;
nación:nacion N ; ! Dir/LR
nación:nashun N ; ! Dir/LR
nacionalidad:nacionalidad N ;
! nasion, nasyon, nasiyun, nasiyon, naciun
derecho:derecho N ;
de%<pr%>:de # ;
del%<pr%>:del # ;
a%<pr%>:a # ;
al%<pr%>:al # ;
empresa:empresa N ;
don:don N ;
doña:doña N ;
birrete:birrete N ;
carnaval:carnaval N ;
coro:coro N ;
estanco:estanco N ;
estanco:istanku N ; ! Dir/LR
alcalde:alcalde N ;

el%<det%>:el # ;
la%<det%>:la # ;
los%<det%>:los # ;
las%<det%>:las # ;


español:español N ;
español:ispañul N ;     ! Dir/LR
indígena:indígena N ;     ! "indígena"
indígena:indihina N ;     ! "indígena" - Dir/LR


LEXICON AdjetivosGenero
machu:machu ADJ-M ;         ! "viejo"
paya:paya ADJ-F ;          ! "vieja"
wayna:wayna ADJ-M ;   ! "joven"
sipas:sipas ADJ-F ;   ! "joven"
qhari:qhari ADJ ;   ! "macho, masculino, hombre"
warmi:warmi ADJ ; ! "hembra, femenino, mujer"

! nombres de lugar/tiempo donde -ntin = todo: hinantin, mundontin, tiqsimuyuntin, p'unchaynintin, pachantin... - en lista en trasferencia

LEXICON Adjetivos

allin:allin ADJ ;   ! "bueno"
ch%'unpi:ch%'unpi ADJ ;     ! "castaño, marrón, pardo"
ch%'uya:ch%'uya ADJ ;   ! "claro, limpio"
chanka:chanka ADJ ;     ! "chanca" (de Ayacucho)
chiri:chiri ADJ ; ! "frío"
hatun:hatun ADJ ; ! "grande"
huch%'uy:huch%'uy ADJ ; ! "pequeño"
kusi:kusi ADJ ;         ! alegre, feliz
manchay:manchay ADJ ;   ! "terrible"
millay:millay ADJ ;     ! feo, malo
musuq:musuq ADJ ;       ! nuevo
ñawpaq:ñawpaq ADJ ;     ! primero, antiguo
ñawpa:ñawpa ADJ ;       ! antiguo, anterior
puka:puka ADJ ;         ! "rojo"
qasi:qasi ADJ ;         ! tranquilo
qhapaq:qhapaq ADJ ;     ! rico
q%'illu:q%'illu ADJ ;   ! "amarillo"
q%'umir:q%'umir ADJ ;   ! "verde"
q%'uñi:q%'uñi ADJ ;     ! "cálido"
sapa:sapa ADJ ;         ! "solo, soltero, viudo" (+lla)
sapaq:sapaq ADJ ;       ! "solo"
sinchi:sinchi ADJ ;     ! "fuerte"
sumaq:sumaq ADJ ;       ! "agradable"
t%'ukri:tukri ADJ ;     ! "oficial" - Dir/LR
t%'ukri:t%'ukri ADJ ;   ! "oficial"
tukuy:tukuy ADJ ;       ! todo, entero         - cambiar lex, categoría
tullu:tullu ADJ ;       ! "flaco, esbelto"
wakcha:wakcha ADJ ;     ! pobre, huérfano
wanka:wanka ADJ ;       ! "huanca" (de Huancayo)
yana:yana ADJ ;         ! "negro"
yuraq:yuraq ADJ ;       ! "blanco"
waliq:waliq ADJ ;       ! "valiente", valiqlla "bien"
wira:wira ADJ ;         ! "gordo"

upa:upa ADJ ;       ! "tonto, sonso"
kuraq:kuraq ADJ ;   ! "mayor"
sullk%'a:sullk%'a ADJ ;  ! "menor"
chawpi%<adj%>:chawpi # ;    ! medio
huklla:huklla ADJ ;     ! "único"
karu:karu ADJ ;         ! "lejano"
karu:kharu ADJ ;         ! "lejano" Dir/LR


as% allin:as% allin ADJ ;               ! "regular"
aswan% allin:aswan% allin ADJ ;         ! "mejor"
aswan% hatun:aswan% hatun ADJ ;         ! "mayor"
aswan% huch%'uy:aswan% huch%'uy ADJ ;   ! "menor"
aswan% mana% allin:aswan% mana% allin ADJ ;     ! "peor"
aswan% millay:aswan% millay ADJ ;       ! "peor"


LEXICON AdjetivosHisp
! plural -s, femenino -a...
! o los que pueden tener femenino en AdjetivosGenero ???
! hisp'anismos nom + plural en -s, -es, adj + m/f -o/a + pl -s, -es

tambobambino:tambobambino ADJ-M ; ! "tambobambino" (de Tambobamba, Apurímac)
tambobambino:tambobambina ADJ-F ; ! "tambobambina"

español:español ADJ ;
español:ispañul ADJ ;     ! Dir/LR
castellano:castellano ADJ ;     ! "castellano"
kastillanu:kastillanu ADJ ;     ! "castellano"
indígena:indígena ADJ ;     ! "indígena"
indígena:indihina ADJ ;     ! "indígena" - Dir/LR

nacional:nacional ADJ ;
nacional:nashunal ADJ ;     ! Dir/LR
libre:libre ADJ ;


LEXICON AdjetivosDerivados
kusisqa:kusisqa ADJ ; ! "feliz"
machasqa:machasqa ADJ ; ! "borracho"

LEXICON NombresGenero
yaya:yaya N-M ;           ! "padre"
mama:mama N-F ;         ! "madre, señora"
wayqi:wayqi N-M ;       ! "hermano de hombre"
pani:pani N-F ;         ! "hermana de hombre"
apuchi:apuchi N-M ;     ! tatarabuelo
aqi:aqi N-F ;           ! suegra
aqu:aqu N-F ;           ! "suegra"
ipa:ipa N-F ;           ! "tía"
kaka:kaka N-M ;         ! "tío, suegro"
machula:machula N-M ;   ! "abuelo"
masanu:masanu N-M ;     ! "cuñado"
palla:palla N-F ;       ! "señora"
quya:quya N-F ;           ! "reina"
Sapay% Inka:Sapay% Inka N-M ;   ! "inca"
LEXICON Nombres
chakana:chakana N ;     ! "peldaño, escalera"
kiwicha:kiwicha N ;     ! "kiwicha, amaranto"
ñuqñu:ñuqñu N ;         ! "leche"
qucha:qucha N ;     ! "lago"
sut%'i:sut%'i N ;       ! "realidad, verdad"
wachu:wachu N ;         ! "surco"
yarqha:yarqha N ;       ! "acequia, canal"
LEXICON NombresPropios
Jaime:Jaime NP-ANT-M ;
Daniele:Daniele NP-ANT-F ;
Catalina:Catalina NP-ANT-F ;
pachamama:pachamama NP-ANT-F ;      ! "Pachamama"
Tomás:Tomás NP-ANT-M ;              ! "Tomas"
Tumasa:Tumasa NP-ANT-F ;            ! "Tomasa"
Alberto:Alberto NP-ANT-M ;
Anastasia:Anastasia NP-ANT-F ;
Antonio:Antonio NP-ANT-M ;
Cerrón:Cerrón NP-ANT-MF ;
Francis:Francis NP-ANT-M ;
García:García NP-ANT-MF ;
Holguín:Holguín NP-ANT-MF ;
Juan:Juan NP-ANT-M ;
Manrique:Manrique NP-ANT-MF ;
Mono:Mono NP-ANT-MF ;
Mosho:Mosho NP-ANT-MF ;
Pato:Pato NP-ANT-M ;
Rosa:Rosa NP-ANT-F ;
Rosablanca:Rosablanca NP-ANT-F ;        ! "Rosa Blanca"
Tyers:Tyers NP-ANT-MF ;
LEXICON Topónimos
Urin% Abya% Yala:Urin% Awya% Yala NP-TOP ;      ! Dir/LR - "América del Sur"
Colombia:Kulumbya NP-TOP ;      ! Dir/LR - "Colombia"
Chinchay% América:Chinchay% Amerika NP-TOP ;        ! Dir/LR - "América del Norte"
EE.% UU.:HAS%- NP-TOP ;       ! Dir/LR - "EE. UU."
Costa% Rica:Kusta% Rika NP-TOP ;    ! Dir/LR - "Costa Rica"
Europa:Yurupa NP-TOP ;      ! Dir/LR - "Europa"
LEXICON Preadjetivos
aswan% askha:aswan% askha Preadj ;      ! "más"
chhika:chika Preadj ;       ! "poco, no muy" - Dir/LR
khuway:khuyay Preadj ;      ! "demasiado" - Dir/LR
may% chhika:may% chhika Preadj ;    ! "tan"
nishu:nisiw Preadj ;        ! "demasiado" - Dir/LR
tunpa:tunpa Preadj ;        ! "algo, un poco"
as:as DET-Cuant ;           ! "un poco de"
aswan% askha:aswan% askha DET-Cuant ;   ! "más"
khuway:khuway DET-Cuant ;       ! "demasiado"
may% chhikan:may% chhikan DET-Cuant ;   ! "tanto"
nishu:nishu DET-Cuant ;     ! "demasiado"
pisi:pisi DET-Cuant ;       ! "poco"
askha:askha PRON ;      ! "mucho"
aswan:aswan PRON ;      ! "más"
chhikan:chhikan PRON ;      ! "un poco"
kay% chhikan:kay% chhikan PRON ;        ! "este tanto"
llunpaq:llunpaq PRON ;      ! "demasiado"
nishu:nisiw PRON ;      ! "demasiado" - Dir/LR
sinchi:sinchi PRON ;    ! "mucho"
LEXICON Adverbios
arí:arí ADV-Invar ; ! "sí"
yaqa:yaqa ADV-lla ;         ! "casi" + yaqa(cha)(lla)(manta|pi)
kuska:kuska ADV-lla ; ! "junto"
tukuy% hinantinpi:tukuy% hinantinpi ADV ; ! "en todas partes"
hukmanta:huqmnta ADV ;      ! "de nuevo" - Dir/LR
hayk%'aqpis:hayk%'aqpis ADV-taq ; ! "alguna vez / nunca"
ichapas:ichapas ADV-taq ; ! "probablemente"
as% asllamanta:as% asllamanta ADV ;         ! "poco a poco"
aschallata:aschallata ADV ; ! "un poco"
aswanpas:aswanpas ADV-taq ;             ! "más bien"
aswanpas:aswanpas ADV-taq ;             ! "a pesar de que" (? con -spa, -qti- ???)
chhikachallata:chhikachallata ADV ;         ! "un poquito"
pasaq% kuti:pasaq% kuti ADV-lla ;   ! "varias veces"
pasaqlla:pasaqlla ADV ;             ! "frecuentemente, a menudo"
tunpallapas:tunpallapas ADV-taq ;   ! "por si acaso"
LEXICON VerbosTrans
chapuy:chapu V-TV ;         ! "mojar, sumergir"
iniy:ini V-TV ;         ! "creer"
michiy:michi V-TV ;         ! "pastear, pastorear, apacentar"
qhawaykuy:qhawayku V-TV ;   ! "observar"        - poner %{U%}
talliy:talli V-TV ;         ! "verter"
yachaqay:yachaqa V-TV ;         ! "aprender"
LEXICON VerbosIntrans
hawkay:hawka V-IV ;          ! "descansar, recrearse"
kuyuy:kuyu V-IV ;           ! "moverse"
p%'inqay:p%'inqa V-IV ;      ! "sentir vergüenza"
qayllay:qaylla V-IV ;    ! "preceder"
suchuy:suchu V-IV ;      ! "deslizarse"
waqay:waqa V-IV ;        ! "llorar"
